【裁判字號】    98,易,289
【裁判日期】    980818
【裁判案由】    詐欺
【裁判全文】
臺灣高雄地方法院刑事判決               98年度易字第289號
公  訴  人  臺灣高雄地方法院檢察署檢察官
被      告  丙○○
                      1號
上列被告因詐欺案件，經檢察官提起公訴（97年度偵字第22080
號、第33182 號），本院判決如下：
    主  文
丙○○幫助犯詐欺取財罪，處有期徒刑伍月，如易科罰金，以新
臺幣壹仟元折算壹日。
    事  實
一、丙○○明知社會上詐騙案件層出不窮，詐欺集團或不法份子
    ，經常利用他人之金融機關存款帳戶轉帳，藉以掩飾渠等不
    法行徑，逃避執法人員循線追緝，以期確保其犯罪所得不法
    利益，並可預見將金融銀行帳戶提供他人使用，可能幫助他
    人從事財產犯罪，竟仍基於幫助他人詐欺取財亦不違背其本
    意之未必故意，於民國97年3 月28日16時許，接獲姓名年籍
    不詳自稱「陳小姐」成年詐欺集團女性成員之電話指示後，
    駕駛車號6M-4037 號自小客車，於同日16時許至高雄市左營
    區高鐵左營站機車停車場出口處，向郭長仁（經檢察官為不
    起訴處分確定）取得郭長仁所申辦臺灣土地銀行高雄分行帳
    號000000000000號帳戶之存摺、金融卡及密碼；於同日17時
    許至高雄市○○區○○路與大中路口處，向張齊徽（經臺灣
    高等法院高雄分院98年度上易字第403 號判決無罪確定）取
    得張齊徽所申辦高雄銀行北高雄分行帳號0000000000000 號
    帳戶之存摺、金融卡及密碼後，旋即至高雄市○○區○○路
    415 號臺灣銀行高榮分行前，向蔡信暘（檢察官另行偵查中
    ）取得蔡信暘妻李寶燕所申辦華南商業銀行高雄分行帳號00
    0000000000號帳戶之存摺、金融卡及密碼等物，隨後於同日
    17時10分許，在上開臺灣銀行高榮分行前，將所收取上開3
    人帳戶之相關資料，全部一次交付該詐欺集團姓名年籍不詳
    之成年男性成員。嗣該詐欺集團成員基於意圖為自己不法所
    有之犯意聯絡，為下列行為：
(一)於97年3 月30日13時30分許，由姓名年籍不詳成年詐欺團成
    員以電話聯絡己○○，向己○○佯稱己○○在「遠東HAPPY
    購」網站購物時交易有誤，需匯款新臺幣（下同）8 萬5000
    元至華南商業銀行等語，己○○陷於錯誤，於同日16時28分
    、34分許，先後匯款3 萬元、5 萬5000元（合計8 萬5000元
    ）至該詐欺集團成員指示之李寶燕上開華南商業銀行高雄分
    行帳戶內。嗣己○○發覺遭人詐騙，報警循線查獲上情。
(二)於97年3 月30日14時40分許，由姓名年籍不詳成年詐欺團成
    員以電話聯絡丁○○，向丁○○佯稱丁○○在「東森購物台
    」購物時交易電腦作業有誤，致每月將重覆扣款1790元，需
    前往操作自動櫃員機重新設定等語，丁○○陷於錯誤，於同
    日15時52分、55分許先後匯款9835元、1 萬2759元（合計2
    萬2594元）至該詐欺集團成員指示之張齊徽上開高雄銀行北
    高雄分行帳戶內。嗣丁○○發覺遭人詐騙，報警循線查獲上
    情。
(三)於97年3 月30日16時許，由姓名年籍不詳成年詐欺團成員以
    電話聯絡庚○○，向庚○○佯稱庚○○在「雅虎奇摩」網站
    購物時交易電腦作業有誤，致每月將重覆扣款，需前往操作
    自動櫃員機重新設定始免遭扣款等語，庚○○陷於錯誤，於
    同日16時57分許依該詐欺集團成員指示匯款1 萬3082元至張
    齊徽上開高雄銀行北高雄分行帳戶內、於同日18時36分許匯
    款1 萬60元至郭長仁上開臺灣土地銀行高雄分行帳戶內，合
    計遭詐欺2 萬3142元。嗣庚○○發覺遭人詐騙，報警循線查
    獲上情。
(四)於97年3 月30日16時58分許，由2 位姓名年籍不詳成年詐欺
    團成員先後以電話聯絡戊○○，均向戊○○佯稱戊○○在「
    雅虎奇摩」網站購物時交易電腦作業有誤，每月將重覆扣款
    等語，戊○○陷於錯誤，於同日17時46分許匯款5555元至該
    詐欺集團成員指示之張齊徽上開高雄銀行北高雄分行帳戶內
    。嗣戊○○發覺遭人詐騙，報警循線查獲上情。
(五)於97年3 月30日某時，由姓名年籍不詳成年詐欺團成員以電
    話聯絡甲○○，向甲○○佯稱甲○○在網路購物時轉帳帳戶
    設定有誤，需前往操作自動櫃員機取消設定等語，甲○○陷
    於錯誤，於同日17時3 分許匯款2 萬9988元至該詐欺集團成
    員指示之張齊徽上開高雄銀行北高雄分行帳戶內。嗣甲○○
    發覺遭人詐騙，報警循線查獲上情。
二、案經己○○、庚○○分別訴由高雄市政府警察局鹽埕、左營
    分局報告臺灣高雄地方法院檢察署檢察官偵查起訴。
    理  由
一、證據能力之認定
(一)刑事訴訟法第159 條之4 第2 款所稱從事業務之人於業務上
    或通常業務過程所須製作之紀錄文書、證明文書，因係於通
    常業務過程不間斷、有規律而準確之記載，且大部分紀錄係
    完成於業務終了前後，無預見日後可能會被提供作為證據之
    偽造動機，其虛偽之可能性小，除非該等紀錄文書或證明文
    書有顯然不可信之情況，否則有承認其為證據之必要。本案
    卷附之張齊徽高雄銀行北高雄分行帳號0000000000000 號帳
    戶交易查詢清單、郭長仁臺灣土地銀行高雄分行帳號000000
    000000號帳戶客戶住來明細查詢、李寶燕華南商業銀行高雄
    分行帳號000000000000號帳戶存款往來明細表、車號6M-403
    7 號自小客車車籍查詢資料、己○○自動櫃員機交易明細單
    2 紙、丁○○自動櫃員機交易明細單2 紙、庚○○自動櫃員
    機交易明細單、臺東新生郵局帳號00000000000000號帳戶存
    摺影本、戊○○自動櫃員機交易明細單、甲○○桃園觀音郵
    局帳號00000000000000號帳戶歷史交易清單，符合上開規定
    ，且無顯不可信之情形，應有證據能力。
(二)按被告以外之人於審判外之陳述，雖不符刑事訴訟法第159
    條之1 至第159 條之4 之規定，而經當事人於審判程序同意
    作為證據，法院審酌該言詞陳述或書面陳述作成時之情況，
    認為適當者，亦得為證據，刑事訴訟法第159 條之5 第1 項
    亦定有明文。證人郭長仁、張齊徽、李寶燕、蔡信暘及被害
    人己○○、丁○○、庚○○、戊○○、甲○○於警詢中之陳
    述、張齊徽高雄銀行北高雄分行帳號0000000000000 號帳戶
    客戶基本資料、郭長仁臺灣土地銀行高雄分行帳號00000000
    0000號帳戶基本資料查詢、李寶燕華南商業銀行高雄分行帳
    號000000000000號帳戶客戶基本資料查詢、甲○○桃園觀音
    郵局帳號00000000000000號帳戶開戶基本資料，固屬傳聞證
    據，惟經檢察官、被告均於本院審判期日同意可作為證據使
    用（院二卷第41頁、59頁），依刑事訴訟法第159 條之5 第
    1 項之規定，本院審酌該證據作成之情況，認為適當，應得
    為證據。
二、認定犯罪事實所憑證據及理由
(一)上開事實，業經被告審理中承坦幫助詐欺取財之犯行不諱，
    核與證人郭長仁、張齊徽、李寶燕、蔡信暘於警詢證述相符
    （警一卷第3 、7 頁，警二卷第7 、10頁），有張齊徽上開
    高雄銀行北高雄分行帳戶客戶基本資料、交易查詢清單（警
    一卷第53至55頁）、郭長仁上開臺灣土地銀行高雄分行帳戶
    基本資料查詢、客戶住來明細查詢（警一卷第57、58頁）、
    李寶燕上開華南商業銀行高雄分行帳戶客戶基本資料查詢、
    存款往來明細表（偵三卷第4 頁、警二卷第23頁）、車號6M
    -4037 號自小客車車籍查詢資料（警一卷第92頁）在卷可憑
    ，足認被告自白與事實相符。又被害人己○○、丁○○、庚
    ○○、戊○○、甲○○5 人分別遭詐欺集團成員施以上開詐
    術而陷於錯誤，各別為上開匯款至郭長仁、張齊徽及李寶燕
    之上開銀行帳戶等節，經證人即被害人己○○、丁○○、庚
    ○○、戊○○、甲○○於警詢證述綦詳（警二卷第4 至5 頁
    ，警一卷第17至18、21至23、26至27、29至30頁），且有己
    ○○自動櫃員機交易明細單2 紙（警二卷第16頁）、丁○○
    自動櫃員機交易明細單2 紙（警一卷第19、20頁）、庚○○
    自動櫃員機交易明細單、臺東新生郵局帳號00000000000000
    號帳戶存摺影本（警一卷第24、25頁）、戊○○自動櫃員機
    交易明細單（警一卷第28頁）、甲○○桃園觀音郵局帳號00
    000000000000號帳戶開戶基本資料、歷史交易清單（院二卷
    第76頁）及上開張齊徽高雄銀行北高雄分行帳戶交易查詢清
    單、郭長仁臺灣土地銀行高雄分行帳戶客戶住來明細查詢、
    李寶燕華南商業銀行高雄分行帳戶存款往來明細表在卷足核
    ，復為被告所不爭，此部分事實亦堪認定。
(二)又金融帳戶之申請開設，並無任何特殊之限制，一般民眾皆
    得以存入最低開戶金額之方式申請取得，乃眾所週知之事實
    ，若有合法存取款項之必要，應可利用自己申辦之金融帳戶
    ，而無借用他人名義金融帳戶之必要，苟見有不詳人士向他
    人蒐集金融帳戶，自屬可疑，且近年來社會上各式以人頭帳
    戶之詐財手段迭有所聞，被告對此尚難全然諉為不知，然因
    報紙徵才廣告，於97年3 月26日與詐欺集團成員「陳小姐」
    聯絡後，於97年3 月27日將自己申辦之華南商業銀行大昌分
    行帳號000000000000號帳戶之存摺、金融卡及密碼交付該詐
    欺集團姓名年籍不詳成年男性成員，嗣該詐欺集團之成員於
    97年3 月29日對案外人江欣穎詐欺取財時使用被告上開帳戶
    ，被告此部分幫助詐欺取財犯行，經本院97年度審簡字第39
    55號判處有期徒刑3 月確定等情，業經本院職權調取本院97
    年度審簡字第3955號詐欺案卷核閱無訛，有該案判決書及臺
    灣高等法院被告前案紀錄表在卷可參，是被告於97年3 月27
    日交付自己上開華南商業銀行大昌分行帳戶時，應已查覺「
    陳小姐」所屬詐欺集團以登報廣告方式取得他人金融帳戶，
    供詐欺取財犯行使用，故被告於交付自己帳戶之次日即97年
    3 月28日，另依「陳小姐」指示分別於上開時、地向郭長仁
    、張齊徽、蔡信暘收取上開3 個金融帳戶，並一次同時交付
    姓名年籍不詳之成年男子，對於所交付上開3 個金融帳戶將
    供「陳小姐」所屬詐欺集團犯罪使用，應可預見，且被告於
    97 年3月27日已交付自己上開帳戶，復於次日97年3 月28日
    16 時 至17時之短時間內，向3 人收取3 個金融帳戶，被告
    顯可查覺「陳小姐」以登報廣告方式大量蒐集他人金融帳戶
    ，若非從事不法，何有大量蒐集他人金融帳戶之必要；又「
    陳小姐」所屬詐欺集團以徵才為名刊登報紙廣告，被告於應
    徵過程中不知該徵才公司之名稱或地址，且對方以應徵工作
    內容為送貨快遞，送貨員工須將向客戶收取之款項存入自己
    金融帳戶，再由該公司自員工帳戶領取為由，要求被告提出
    自己金融帳戶之金融卡及密碼等物，被告於本案向郭長仁、
    張齊徽、蔡信暘收取金融帳戶時，明知所收取之物為金融帳
    戶之金融卡及密碼等物，因郭長仁、張齊徽、蔡信暘提及渠
    等亦係應徵工作，被告於失業後至本案發生前，曾應徵十幾
    家公司，應徵時均知徵才公司之地址及工作內容，且該徵才
    公司並無要求其提供金融帳戶之金融卡及密碼等情，此經被
    告供明在卷（院二卷第60至67頁），是被告於應徵過程中已
    查覺對方不告知徵才公司之名稱或地址，要求應徵者提供私
    人金融帳戶之金融卡及密碼以供其使用，與一般應徵情形明
    顯有異，況且送貨員向客戶收取之款項本屬公司所有，該公
    司不要求員工立即繳還公司或直接匯入公司帳戶，反而要求
    員工存入私人帳戶後，再自員工私人帳戶內提領，徒增一再
    至金融機關存取款項之麻煩及客戶款項遭員工私吞之風險，
    與一般金融帳戶使用常情有違，故被告應明知該「陳小姐」
    所屬詐欺集團以徵才為名，向應徵者收取金融帳戶為實，從
    而被告對於「陳小姐」向郭長仁、張齊徽、蔡信暘收取上開
    3 個金融帳戶，該3 個金融帳戶極可能遭用於對不特定人訛
    詐財物，並使偵查機關不易循線偵查一節，應有所預見，竟
    仍向郭長仁、張齊徽、蔡信暘收取上開3 個金融帳戶後，交
    付姓名年籍不詳之成年男子，主觀上顯有容認前揭犯罪事實
    發生之意欲，故其確有幫助他人利用前開3 個金融帳戶實施
    詐欺取財犯行之不確定故意甚明。
(三)另依被害人己○○、丁○○、庚○○、戊○○、甲○○5 人
    所述遭詐欺過程觀之，對方均係藉由電話交談方式與渠等接
    洽、聯絡，彼此未曾謀面，且依卷內證據，僅可見被告向郭
    長仁、張齊徽、蔡信暘收取上開3 個金融帳戶資料後交付詐
    欺集團之成年男性成員，查無證據可證明被告有向被害人施
    用詐術或以所收取之金融卡及密碼領取贓款，或其他實際參
    與詐欺取財之犯行，被告亦否認有何提領款項或對被害人施
    用詐術，故被告代詐欺集團成員向郭長仁、張齊徽、蔡信暘
    收取上開3 個金融帳戶資料後交付詐欺集團之成年男性成員
    ，再由該詐欺集團成員將此3 個金融帳戶用於詐騙被害人時
    之匯款帳戶使用，核其性質，非屬詐欺取財構成要件行為，
    應認係基於幫助之犯意而為詐欺構成要件以外之協助行為，
    至堪認定。
(四)被告97年3 月27日交付自己帳戶與詐欺集團之幫助詐欺犯行
    ，經本院97年度審簡字第3955號判決確定（下稱前案），本
    案則為97年3 月28日幫助詐欺之犯行，前案係被告以交付自
    己金融帳戶供詐欺取財使用之方式為幫助行為，本案係向他
    人收取金融帳戶以交付詐欺集團成員之方式為之，其幫助行
    為之態樣不同；前案交付詐欺取財犯罪使用之帳戶，為被告
    華南商業銀行大昌分行前開帳戶，本案則為郭長仁、張齊徽
    及李寶燕之上開銀行帳戶，二案間所交付之帳戶不同；前案
    之詐欺被害人為江欣穎1 人，本案之詐欺被害人為己○○、
    丁○○、庚○○、戊○○、甲○○5 人，其被害人亦不相同
    ；前案向被告收取帳戶之姓名年籍不詳成年男子，與本案向
    被告收取郭長仁、張齊徽及李寶燕上開銀行帳戶之成年男子
    ，並非同一人，此經被告供明在卷，可見前案與本案間被告
    交付帳戶之對象並非同一人；被告於97年3 月26日及27日與
    「陳小姐」聯絡交付自己帳戶及交出帳戶時，「陳小姐」並
    無告知被告於97年3 月28日要向他人收取金融帳戶資料，而
    係於97年3 月28日中午臨時以電話聯絡被告向他人收取資料
    ，被告始向郭長仁、張齊徽、蔡信暘收取金融帳戶資料，此
    經被告供明在卷，可知被告於97年3 月26日、27日聯絡及交
    付自己帳戶時，並無預知97年3 月28日要向郭長仁、張齊徽
    、蔡信暘收取金融帳戶資料，故於97年3 月27日交付自己帳
    戶之幫助行為完成後，97年3 月28日臨時起意所為收取帳戶
    之幫助行為，顯非97年3 月27日幫助犯意之延續。是被告於
    97年3 月27日、28日所為幫助犯行，其幫助行為之態樣、所
    交付之帳戶、交付帳戶之對象、所幫助詐欺犯行之被害人、
    被告主觀上幫助犯意均非同一，應為相互獨立之犯行，被告
    97年3 月27日幫助詐欺犯行雖於97年8 月18日經本院97年度
    審簡字第3955號判刑確定，其既判力不及本案97年3 月28日
    之幫助犯行，附此敘明。
三、論罪科刑
    核被告所為，係犯刑法第30條第1 項前段、第339 條第1 項
    之幫助詐欺取財既遂罪。被告僅係代詐欺集團向郭長仁、張
    齊徽、蔡信暘收取前開帳戶金融卡及密碼等，並未實際參與
    詐欺過程，是其所為僅屬幫助姓名年籍不詳之詐欺集團成員
    詐欺取財犯罪之遂行，應依刑法第30條第1 項前段、第2 項
    規定論以幫助犯，並依正犯之刑度減輕其刑。被告以1 個交
    付行為同時交付上開3 個金融帳戶，同時幫助詐欺集團成員
    分別詐取被害人己○○、丁○○、庚○○、戊○○、甲○○
    5 人之財物，觸犯數個幫助詐欺取財之罪名，為想像競合犯
    ，應從一重處斷。又刑法第28條之共同正犯，係指2 人以上
    共同實施犯罪之行為者而言，被告所為係向郭長仁、張齊徽
    及蔡信暘收取金融帳戶資料後交付詐欺集團成員，雖被告所
    收取後交付之金融帳戶確供詐欺團成員犯詐欺取財罪之匯款
    帳戶使用，惟該帳戶之收取及交付行為應非詐欺取財之構成
    要件行為，且本案並無事證，足認被告就向郭長仁、張齊徽
    及蔡信暘收取金融帳戶資料或將該帳戶交付詐欺集團成年男
    子，有收取相當之金錢對價，或就被害人己○○、丁○○、
    庚○○、戊○○、甲○○5 人遭詐欺之金額分得贓款利益，
    難謂被告收取及交付上開3 個金融帳戶時有為自己犯罪之意
    思，故被告應係以幫助之犯意，而為詐欺取財構成要件以外
    之收取及交付金融帳戶，便於詐欺集團成員實施犯罪，應為
    幫助犯而非共同正犯，公訴意旨認被告所為應論以詐欺取財
    罪之共同正犯，容有誤會，一併指明。爰審酌被告明知詐騙
    行為猖獗，於本件案發前，已將自己申辦之銀行帳戶金融卡
    、密碼等物交付姓名年籍不詳詐欺集團成員，未及悔悟，復
    依詐欺集團成員指示而收取並交付上開3 個金融帳戶資料之
    本案犯行，除使5 位被害人合計受有16萬6279元之損害，並
    造成國家查緝犯罪之困難，嚴重破壞社會治安及金融秩序，
    誠屬不該，惟量及犯後坦承犯行，未實際參與詐欺犯行，所
    犯情節較正犯輕微，並犯罪之手段、所生之危害、智識程度
    等一切情狀，量處如主文所示之刑，並諭知如易科罰金，以
    1000元折算1 日之折算標準。
據上論斷，應依刑事訴訟法第299 條第1 項前段，刑法第30條第
1 項前段、第2 項、第339 條第1 項、第55條、第41條第1 項前
段，刑法施行法第1 條之1 ，判決如主文。
本案經檢察官乙○○到庭執行職務。
中    華    民    國    98    年    8     月    18    日
                  刑事第十五庭  審判長法  官  唐照明
                                      法  官  王俊彥
                                      法  官  楊國煜
如不服本判決，應於收受本判決10日內向本院提出上訴書狀，並
應敘述具體理由，如未敘述上訴理由者，應於上訴期間屆滿後20
日內補提理由書狀於本院（均須依他造當事人之人數附繕本）「
切勿逕送上級法院」。
以上正本證明與原本無異。
中    華    民    國    98    年    8     月    18    日
                                      書記官  王芷鈴
附錄本判決論罪科刑之法條：
刑法第30條
幫助他人實行犯罪行為者，為幫助犯。雖他人不知幫助之情者，
亦同。
幫助犯之處罰，得按正犯之刑減輕之。
刑法第339條
意圖為自己或第三人不法之所有，以詐術使人將本人或第三人之
物交付者，處5 年以下有期徒刑、拘役或科或併科1 千元以下罰
金。
以前項方法得財產上不法之利益或使第三人得之者，亦同。
前二項之未遂犯罰之。


司法院資訊處製作；財團法人民間司法改革基金會備份。
